臺灣高等法院臺中分院刑事判決　　　　96年度上訴字第2314號
上　訴　人
即　被　告　甲○○
指定辯護人　本院公設辯護人　丁○○
上列上訴人因毒品危害防制條例案件，不服臺灣臺中地方法院96
年度訴字第1690號中華民國96年7月31日第一審判決（起訴案號
：臺灣臺中地方法院檢察署96年度偵續一字第5號），提起上訴
，本院判決如下：
    主  文
原判決撤銷。
甲○○轉讓第一級毒品，處有期徒刑參年。
    事  實
一、甲○○明知海洛因、安非他命分別為毒品危害防制條例第2
    條第2項第1款、第2款所稱之第一、二級毒品，不得轉讓，
    竟基於轉讓第一級毒品海洛因及第二級毒品安非他命之概括
    犯意，於94年4月間某日下午3、4時許，在其台中縣石岡鄉
    ○○村○○街22之1號住處客廳，同時轉讓海洛因及安非他
    命 (各約一次施用的量)一次予戊○○，由戊○○當場將安
    非他命置入玻璃球吸食器後與甲○○一起施用，再將海洛因
    摻入香煙中施用，甲○○復承上開轉讓第二級毒品安非他命
    之概括犯意，於94年5月12日前後之4、5月間，在其臺中縣
    東勢鎮○○路租屋處，連續轉讓第二級毒品安非他命3次(每
    次約1次施用的量)予丙○○，並與丙○○一起在該處施用，
    另於94年5月12日與丙○○一起施用安非他命後欲離去時，
    再次轉讓安非他命1小包 (約2次施用的量)予丙○○攜回施
    用。
二、案經臺中縣警察局烏日分局報告臺灣臺中地方法院檢察署檢
    察官偵查起訴。
    理  由
壹、證據能力之說明
    按被告以外之人於審判外之陳述，雖不符刑事訴訟法第159
    條之1至第159條之4之規定，然經當事人於審判程序同意作
    為證據，法院審酌該言詞陳述作成時之情況，認為適當者，
    亦得為證據；當事人、代理人或辯護人於法院調查證據時，
    知有刑事訴訟法第159條第1項不得為證據之情形，未於言詞
    辯論終結前聲明異議者，視為有前項之同意，刑事訴訟法第
    159條之5定有明文。經查本案檢察官、上訴人即被告（下稱
    被告）甲○○及其辯護人，於原審及本院均不爭執本判決所
    引用之下列各項證據之證據能力，復未於言詞辯論終結前聲
    明異議，本院審酌上開言詞陳述作成時之情況，並無違法取
    證之瑕疵，認以之作為證據為適當，揆諸上開規定，應認下
    列各項證據均有證據能力，此先予敘明。
貳、實體部分
一、訊據被告甲○○固坦承有與戊○○一同在其台中縣石岡鄉住
    處施用毒品1、2次，有與丙○○一同在其台中縣東勢鎮○○
    路租屋處施用毒品5、6次，惟矢口否認有何轉讓毒品犯行，
    辯稱：伊都是與他們一起施用毒品，因他們沒有帶毒品來，
    而伊有毒品，所以才與他們一同施用，且與戊○○係一同施
    用安非他命，未一同施用海洛因，並未給丙○○安非他命云
    云。惟查：
  (一)、被告無償提供海洛因及安非他命予戊○○施用之事實，業
    據證人戊○○於95年8月29日檢察官偵訊時具結證稱：伊有
    跟甲○○拿過海洛因及安非他命，不用錢，是94年間在甲○○家中拿的；伊用0000000000號行動電話打甲○○手機問他
    有無毒品，問完後伊就到他家拿海洛因、安非他命，各拿了
    一點，伊是拿來自己用，沒有給甲○○錢等語 (偵卷第22頁
    )，其於原審96年7月19日審理時亦具結證稱：伊是在他家 (
    指被告)當場吸食，是他請伊的，我們一起吸，不用錢，‧
    ‧‧時間是94年4月某日下午3、4點，地點在甲○○石岡住
    處客廳；那次是施用海洛因及安非他命，海洛因及安非他命
    是同時拿給伊，數量約一次吸食的量，安非他命是以伊帶去
    的玻璃球施用，海洛因是摻入伊帶去的香煙中施用等語 (原
    審卷第46頁)，其於本院審理時雖曾一度翻供，改稱被告只
    給伊安非他命，沒有海洛因云云 (本院卷第36頁)，惟經諭
    知被告暫先退庭後，證人戊○○則證稱：（問:94 年4月間
    某日下午3、4點，被告在給你安非他命時，是否同時也有給
    你海洛因？)有的。(被告給你多少安非他命與海洛因？)我
    們是一起施用，先吸安非他命，相隔半小時後，再一起吸海
    洛因。安非他命與海洛因都是被告的，因我們是朋友，伊去
    找他，跟他說要吸安非他命及海洛因，他說好，先吸安非他
    命，半小時後再吸海洛因。(為何今日一開始你要作不實的
    證言，是否被告有去找過你？)被告有於今日開庭前1、2個
    星期打電話找伊，希望伊能夠幫他的忙，伊是基於這樣的心
    態，所以剛才才會說沒有 (海洛因)等語 (本院卷第37頁)。
    查證人戊○○與被告為朋友，自國中時期即認識，業據證人
    戊○○於原審證述在卷，被告亦供稱與戊○○並無恩怨等語
    ( 本院卷第19頁)，衡情，證人戊○○無誣陷被告之必要。
    且證人戊○○於警詢曾證稱向被告購買毒品，嗣偵查中即向
    檢察官表示其於警詢時證述向被告購買毒品之筆錄不實，倘
    證人戊○○有意誣陷被告，應不致如此。另經本院依職權調
    閱臺灣臺中地方法院檢察署94年度毒偵字第4078號戊○○違
    反毒品危害防制條例案卷，查知戊○○於94年4月19日2時30
    分許為警查獲後，即坦承有施用海洛因及安非他命，而其於
    該案94年4月19日警詢時即供稱：最後1次吸食係94年4月12
    日至19日之間，共吸食海洛因約10次左右，且是將海洛因放
    入香煙內再以抽煙方式吸食（見該案94年毒偵字第2451號卷
    第14頁），其於該案同日偵訊中亦供稱：海洛因是在前幾年
    開始施用，海洛因很少吸食，前後大約施用10次，最後一次
    是4月12日左右等語 (同上偵卷第33頁)，而戊○○於94年4
    月19日為警查獲後經採尿送驗，結果呈安非他命、甲基安非
    他命及嗎啡陽性反應，有詮昕科技股份有限公司濫用藥物尿
    液檢驗報告附卷 (見該案94年毒偵字第2451號卷第47頁)可
    稽，其亦因上開施用第一、二級毒品被送觀察勒戒，嗣因無
    繼續施用毒品傾向，由臺灣臺中地方法院檢察署檢察官於94
    年8月8日以94年度毒偵緝字第138號、94年度毒偵字第4078
    號為不起訴處分，以上有該案卷影本可參，顯見證人戊○○
    確有於94年4月間施用海洛因及安非他命，與其上開證述內
    容相符，自得佐證其真實性。被告辯稱僅提供安非他命與戊○○一同施用，未無償提供海洛因予戊○○施用云云，顯係
    避重就輕之詞，不足採信，被告此部分犯行應堪認定。
 (二)、被告無償提供安非他命予丙○○施用部分，亦據被告自承
    有與丙○○一同在其台中縣東勢鎮○○路租屋處施用安非他
    命5、6次，且是伊無償與丙○○一起施用等語，核與證人丙○○於原審具結證稱：94年5月12日有向被告拿1小包安非他
    命，伊有跟他抵銷他所欠的2千元債務 (此部分本院認係轉
    讓而非販賣，詳下述)、(問：甲○○有無另外免費拿安非他
    命跟你一起在他家施用過5、6次？)有一起施用，但沒有那
    麼多次，伊記得是3、4次，沒有超過5次，安非他命是他 (
    指被告)的，伊不用出錢等語 (原審卷第51頁)，於本院具結
    證稱：總共與被告吸食過2、3次安非他命，不包括94年5月
    12日被告給伊的安非他命等語大致相符，再參以證人丙○○
    經警採尿送驗結果，確呈安非他命陽性反應，有詮昕科技股
    份有限公司濫用藥物尿液檢驗報告1份在卷可稽，足見證人
    丙○○所證非虛。被告雖否認於95年5月12日有拿1小包安非
    他命予丙○○攜回施用，惟亦不否認丙○○當時有稱1小包
    安非他命抵2千元債務一事，則若未有此事，證人丙○○焉
    會對被告稱「1小包安非他命抵2千元債務」，而非「這次吸
    食的安非他命抵2千元債務」？是被告此部分所辯應係卸責
    之詞不足採信。另被告甲○○與證人丙○○陳述轉讓毒品之
    時間、次數等細節雖有些微差距，然其情節則大致相符，經
    比較先後供述並以罪疑惟有利於被告之原則，認被告連續轉
    讓第二級毒品安非他命3次 (每次約1次施用的量，即94年5
    月12日前後各1次、94年5月12日當日1次)予丙○○，並與丙○○一起在該處施用，另於94年5月12日與丙○○一起施用
    安非他命後欲離去時，再次轉讓安非他命1小包 (約2次施用
    的量)予丙○○攜回施用，併此敘明。
二、新舊法比較：
    查被告行為後，刑法部分條文已於94年2月2日經總統令修正
    公佈，並於95年7月1日施行。按行為後法律有變更者，適用
    行為時之法律，但行為後之法律有利於行為人者，適用最有
    利於行為人之法律，刑法第2條第1項定有明文。此條規定係
    規範行為後法律變更所生新舊法律比較適用之準據法，本身
    尚無新舊法比較之問題，於新法施行後，應一律適用新法第
    2條第1項之規定，為「從舊從輕」之比較，先予敘明。再按
    本次法律變更，比較時應就罪刑有關之共犯、未遂犯、想像
    競合犯、牽連犯、連續犯、結合犯，以及累犯加重、自首減
    輕暨其他法定加減原因（如身分加減）與加減例等一切情形
    ，綜其全部罪刑之結果而為比較，最高法院95年5月23日95
    年度第8次刑庭會議決議參照。茲就本件新舊法比較結果說
    明如下：(一)修正後刑法第33條第5款規定罰金刑為新臺幣一
    千元以上，以百元計算之，而修正前則規定罰金刑為一元以
    上，且以銀元為計算單位，經依罰金罰鍰提高標準條例第1
    條前段，以及現行法規所定貨幣單位折算新臺幣條例第2條
　　規定折算後，罰金刑為新臺幣三十元以上，經比較新、舊法
　　之結果，修正後之法律並未較有利於被告。(二)關於連續犯規
　  定，修正前刑法第56條規定：「連續數行為而犯同一之罪名
    者，以一罪論。但得加重其刑至二分之一。」修正後刑法則
    刪除第56條之規定，已不再論以一罪。是比較修正前後之規
    定，修正後法律並未較有利於被告之情況。綜合上開比較結
    果，95年7月1日修正施行之刑法部分條文，其適用結果並無
    較有利於被告之情形，依前開法律規定，自應適用被告行為
    時即修正前刑法之相關規定論處。
三、核被告所為，係犯毒品危害防制條例第8條第1項轉讓第一級
    毒品罪，及第8條第2項轉讓第二級毒品罪。被告持有第一、
    二級毒品行為，分別為轉讓第一、二級毒品行為所吸收，均
    不另論罪。被告於94年5月12日係轉讓1小包安非他命予丙○○，檢察官認被告係販賣第二級毒品予丙○○，而認其涉犯
    毒品危害防制條例第4條第2項之販賣第二級毒品罪嫌。惟查
    ，所謂買賣，係當事人約定一方移轉財產權於他方，他方支
    付價金之契約，當事人就標的物及價金互相同意時，買賣契
    約始成立，若一方非基於買賣之意思，已先將所有權移轉於
    他方，而他方基於情誼或其他原因，給付金錢予移轉所有權
    之一方或為其抵銷債務，即非屬買賣。本案檢察官認被告涉
    犯販賣第二級毒品犯行，係以證人丙○○偵訊中之證述及指
    認相片、門號0000000000號行動電話通聯紀錄及監聽譯文為
    其論據。訊據被告堅決否認有以抵償債務之方式販賣第二級
    毒品安非他命予丙○○，辯稱：當天是丙○○要伊拿安非他
    命給他抵債，但伊未這樣做，僅免費提供安非他命予丙○○
    施用，並未收取任何費用等語。經查，證人丙○○於95年8
    月29日檢察官偵訊中證稱：甲○○有好幾個小孩，生活困難
    ，向伊借錢，約好要還伊錢，伊去他家要錢時，他說不方便
    ，請伊讓他延幾天，伊要求他給伊安非他命，讓他抵一點債
    ；當時伊向甲○○拿1包安非他命，是伊主動向甲○○要，
    伊可以幫他扣一點他欠伊的債務，時間是94年5月間，在甲○○臺中縣東勢鎮○○路之租屋處等語，其於原審亦具結證
    稱：當初因為他確實沒有錢可以還伊，所以伊跟他拿安非他
    命，就跟他說可以抵銷一些積欠伊的錢，是抵銷2千元債務
    等語 (參原審第43頁)，其於本院再就細節部分具結證稱：
    被告有欠伊錢，伊向他要，他不肯，當時他身上還有一點安
    非他命，伊就說不然你那個給伊，你欠的錢就扣掉一點，大
    約是2000元，（問：你於原審證述，被告當時有跟你說這個
    要抵2000元的債，你說你心不甘情不願答應了？)抵銷2000
    元，是伊向被告說的，被告附和伊的提議。當時被告拿1小
    包安非他命給伊，伊大概吸2次。那包安非他命買賣的市價
    大約1、2千元。當天有在他家一起與他吸用安非他命後，剩
    下的才給伊，是東西 (指安非他命)拿到手後，伊才提議抵
    銷2000元，而此2000元是指伊自己帶走的那部分。之前被告
    並未於電話中向伊提議以安非他命抵債，伊去被告東關路住
    處，一開始亦無意以安非他命抵銷2000元債務，是一起吸用
    後，他將安非他命交給伊，伊才說抵銷2000元，(問：如果
    你沒有說抵銷2000元，被告是否會將安非他命給你？)他東
    西先給伊，伊要回家時才開口跟他說抵2000元，被告當時說
    好啊，欠你的錢多少也可以扣一點等語（本院卷第33頁)，
    就其上開3次具結證述內容觀之大致相符，並無齟齬之處，
    證人丙○○上開證述應無迴護被告之意，再就證人丙○○於
    94年5月12日23時24分以0000000000號行動電話打至甲○○
    0000000000號行動電話之監聽譯文亦僅有「丙○○: 喂我要
    拿半半東西；被告: 好好你過來」之記載，證人丙○○於原
    審證稱: 半半是毒品重量1公克的1半等語，對照證人丙○○
    於本院證稱: 當天是伊先打電話給被告，問他何處可以買到
    安非他命，他叫伊過去他家聊天，他說他自己身上還有一點
    ，也是工作要用，伊跟他說可否先給伊，剛開始他說不行，
    不然就是跟他一起用，用完本來伊要回去，伊問他說不然你
    身上剩下的安非他命可否給伊，他就先給伊，伊才說要抵銷
    2000元，他也同意等語（本院卷第33頁)並無衝突，顯然證
    人丙○○於94年5月12日至被告東勢鎮○○路住處前，雖曾
    於電話中言及伊要向被告「拿」0.5公克 (即1公克的1半)的
    安非他命，並未稱是要向被告「買」安非他命，且被告僅於
    電話中要丙○○過來，亦未應允出售安非他命，或談及安非
    他命價格，難謂雙方已談妥交易並有買賣毒品之情事。再就
    證人丙○○上開具結證述內容以觀，顯然是丙○○於被告先
    無償轉讓安非他命予其一同施用後，其欲離去時，由其主動
    向被告索討雙方施用後所剩餘之1小包安非他命，並由被告
    轉讓該1小包安非他命後，證人丙○○始基於情誼，或因知
    悉被告無法償還對伊之欠款，始主動稱要扣除2千元債務，
    被告此時始被動應允，則被告既已先將該1小包安非他命所
    有權移轉予丙○○，縱丙○○嗣後提議抵銷2千元債務而被
    告應允，亦與雙方先有買賣合意始為毒品交易及抵銷債務有
    間，自難謂此即為買賣，此部分僅能認定被告係轉讓安非他
    命予丙○○，自不能認被告係販賣安非他命予丙○○，檢察
    官此部分容有誤會，惟因社會基礎事實相同，本院自得變更
    起訴法條。另被告其餘轉讓安非他命予丙○○部分，固未據
    檢察官起訴，惟與此部分轉讓安非他命予丙○○及檢察官起
    訴被告轉讓安非他命予戊○○部分，有修正前刑法連續犯之
    裁判上一罪關係，本院自得併予審理。被告先後多次轉讓第
    二級毒品安非他命予戊○○ (1次)及丙○○ (4次)之行為，
    為連續犯，應依修正前刑法第56條規定，論以一罪，並加重
    其刑。又被告以一行為同時轉讓第二級毒品及第一級毒品予
    戊○○施用，為想像競合犯，應依刑法第55條規定，從一重
    論以轉讓第一級毒品罪。
四、原審以被告轉讓第一、二級毒品予戊○○及轉讓第二級毒品
    予丙○○部分罪證明確而予以論罪科刑，固非無見，惟關於
    94年5月12日被告轉讓第二級毒品1小包予丙○○部分，原審
    誤認係被告販賣第二級毒品予丙○○，此部分容有未洽，自
    應由本院撤銷改判。爰審酌被告無償提供海洛因及安非他命
    予他人施用，危害他人身心健康，且犯罪後僅坦承部分犯行
    ，及其轉讓毒品之次數、數量等一切情狀，量處如主文所示
    之刑。又「連續竊盜與偽造有價證券之牽連犯，從偽造有價
    證券罪處斷時，固尚應引用輕罪條文，惟僅將其輕罪本條引
    用即可（在本題祇須引竊盜罪條文），不必再引刑法第五十
    六條。」，最高法院62年度第1次刑庭庭推總會議決議參照
    ，本案自無庸引用修正前刑法第56條；次按「有罪之判決，
    得就起訴之犯罪事實，變更檢察官所引應適用之法條，刑事
    訴訟法第三百條定有明文。若檢察官起訴之犯罪事實，經法
    院依上開規定變更起訴法條，而為有罪之判決時，該事實既
    構成犯罪，且已變更罪名，即不能再就檢察官所引用之罪名
    諭知無罪，或於理由內說明不另為無罪之諭知。本件謝萬全
    涉案部分，第一審檢察官係依連續販賣第一級毒品罪提起公
    訴。原審經審理結果，認為僅能證明無償轉讓，因該行為與
    起訴之社會基礎事實相同，爰變更起訴法條，改依連續轉讓
    第一級毒品而為有罪之判決；乃理由內卻另又說明謝萬全被
    訴販賣第一級毒品部分，不能證明其犯罪，因而不另為無罪
    之諭知，亦有理由矛盾之違誤。」，最高法院90年度台上字
    第4924號判決意旨參照。本案就檢察官起訴被告於94年5 月
    12日轉讓1小包安非他命予丙○○部分，本院既變更起訴法
    條為轉讓第二級毒品，此部分自不諭知無罪或不另為無罪之
    諭知，併此敘明。
據上論斷，應依刑事訴訟法第369條第1項前段、第364條、第300
條、第299條第1項前段，毒品危害防制條例第8條第1項、第2項
，刑法第11條前段、第2條第1項前段、第55條，判決如主文。
本案經檢察官乙○○到庭執行職務。
中　　華　　民　　國　　96　　年　　11　  月　　6　　 日
            刑事第十庭　審判長法　官　林  照  明
                         　   法　官  蔡  名  曜
                              法  官  郭  瑞  祥
上列正本證明與原本無異。
如不服本判決應於收受送達後十日內向本院提出上訴書狀，其未
敘述上訴之理由者並得於提起上訴後十日內向本院補提理由書（
須按他造當事人之人數附繕本）。
                              書記官  李  妍  嬅
中　　華　　民　　國　　96　　年　　11　　月　　7 　　日
附錄論罪科刑法條
毒品危害防制條例第8條第1項、第2項
轉讓第一級毒品者，處1年以上7年以下有期徒刑，得併科新臺幣
1百萬元以下罰金。
轉讓第二級毒品者，處6月以上5年以下有期徒刑，得併科新臺幣
70 萬元以下罰金。
